臺灣高等法院刑事判決
109年度上訴字第2177號
上  訴  人  
即  被  告  張昌貴



上列上訴人即被告因違反毒品危害防制條例案件，不服臺灣桃園
地方法院108年度審訴字第1953號，中華民國109年4月24日第一
審判決（起訴案號：臺灣桃園地方檢察署108年度毒偵字第3350
號），提起上訴，本院判決如下：
    主  文
上訴駁回。
    事  實
一、張昌貴基於施用第一級毒品之犯意，於民國108年5月30日晚
    間10時15分為警採尿時往前回溯26小時內之某日、時許（不
    含為警查獲至採尿之公權力拘束期間），在臺灣地區不詳地
    點，以不詳方式，施用第一級毒品海洛因1次。嗣於同日晚
    間9時20分許，在桃園市○○區○○路000巷00弄0號前，因形跡
    可疑，為警盤查，經張昌貴同意搜索後，自張昌貴褲子右前
    小口袋內，扣得內含海洛因成分之殘渣袋1只；並於同日晚
    間10時15分許，經張昌貴同意採集尿液送鑑驗後，結果呈嗎
    啡、可待因陽性反應，始確悉上情。
二、案經桃園市政府警察局移送臺灣桃園地方檢察署檢察官偵查
    起訴。
    理  由
壹、程序方面：
一、起訴程式之審查：
  ㈠按海洛因係毒品危害防制條例第2條第1項第1款所定之第一級
    毒品，不得非法持有及施用。而犯施用第一級毒品之罪者，
    檢察官應聲請法院裁定，令被告入勒戒處所觀察、勒戒，執
    行後，檢察官依據勒戒處所之陳報，認受觀察、勒戒人無繼
    續施用毒品傾向者，應即釋放，並為不起訴之處分。同條例
    第20條第1項、第2項、第23條第1項定有明文。而毒品危害
    防制條例業於109年1月15日修正公布、109年7月15日施行，
    其中第20條第3項、第23條第2項部分，原規定施用第一、二
    級毒品之行為人，於第一次觀察勒戒或強制戒治執行完畢釋
    放後，「『5年』後再犯」施用毒品者，檢察官應再次聲請觀
    察勒戒，反之，則應依法追訴，修正後則以「3年」為界，
    換言之，將施用毒品之刑事處遇程序，從原先區分為「初犯
    」及「5年內再犯」、「5年後再犯」，修正區分成「初犯」
    及「3年內再犯」、「3年後再犯」，觀之修正後處遇程序，
    於實質上顯然較有利於行為人，且依程序從新之法理，亦應
    適用新修正之上開規定，先予敘明。
  ㈡經查，被告前於97年間因施用毒品案件，經臺灣桃園地方法院（下稱桃園地院）以97年度毒聲字第729號裁定送觀察、勒戒後，認有繼續施用毒品之傾向，再經同法院以98年度毒聲字第1102號裁定令入戒治處所施以強制戒治，於99年7月7 日停止處分釋放出所，並經臺灣桃園地方檢察署（下稱桃園地檢署）檢察官以99年度戒毒偵字第136號為不起訴處分確定；又於前開強制戒治執行完畢後3年內之101年間，再因施用毒品案件，經同法院以101年度桃簡字第1184號判決判處有期徒刑3月(共2罪)，應執行有期徒刑5月確定等情，有本院被告前案紀錄表附卷可考。被告既曾於觀察、勒戒執行完畢釋放後3年以內再犯施用毒品之犯行，則被告本案施用毒品之犯行，縱使在前開觀察、勒戒執行完畢3年後再犯，但因已不合於毒品危害防制條例第20條第3項所示「3年後再犯」之規定，檢察官依法對其起訴，於法自無不合。
二、證據能力部分：
    檢察官及上訴人即被告張昌貴（下稱被告）對於本院作為得
    心證依據之被告以外之人於審判外陳述，均全部同意作為證
    據，本院審酌各項證據作成時之狀況，認為並無不可信或不
    適當之情事，依刑事訴訟法第159條之5第1項規定，均有證
    據能力。至其餘非供述證據，本院查無有何違反法定程序取
    得之情形，應認俱有證據能力。
貳、實體方面：
一、訊據被告雖於本院準備程序時一度坦承犯行（見本院卷第83
    頁）並於審理時為認罪之表示（見本院卷第106頁），惟於
    本院審判辯論時，矢口否認有為施用第一級毒品海洛因之犯
    行，辯稱：我之前5月24日被抓時採尿陽性，我承認施用，
    本次5月30日又被抓到時驗尿，我有提到之前才被採尿過，
    現在驗尿一定驗不過，但警察仍然說帶回去驗看看，果然沒
    驗過，但濃度有降下來，因為我代謝比較慢，而那天是要拿
    父親過世的訃文給我朋友，才被警察攔下來，那時我父親過
    世，我沒有辦法吃、喝，人很難過，沒辦法吸毒云云（見本
    院卷第103、106頁）。惟查：
  ㈠被告於108年5月30日晚間9時20分許，在桃園市○○區○○路000
    巷00弄0號前為警盤查，經被告同意搜索其隨身物品及使用
    之普通重型機車，為警在其褲袋內查獲塑膠分裝袋，經警員
    當場以試劑檢驗後，發現該分裝袋內殘渣呈現第一級毒品海
    洛因之陽性反應，因而查獲被告涉犯施用第一級毒品罪，被
    告再於同日晚間10時15分，至桃園市政府警察局保安警察大
    隊接受採尿，並製作警詢筆錄等情，業經被告於警詢、偵訊
    中坦承不諱（見毒偵卷第6頁、第61頁），且有自願受搜索
    同意書、桃園市政府警察局保安警察大隊搜索扣押筆錄、扣
    押物品目錄表、扣押物品收據（見毒偵卷第13至16頁反面）
    、桃園市政府警察局被採尿人尿液暨毒品真實姓名與編號對
    照表各1份（見毒偵卷第20頁）在卷可稽，又被告於偵訊時
    自承：對於警察採尿過程沒有意見等語（見毒偵卷第61頁）
    ，堪認前揭採尿過程並無違誤之處。
  ㈡上開所採被告尿液經送請台灣檢驗科技股份有限公司先以酵
    素免疫分析法（EIA）初步篩檢，其尿液中呈鴉片類陽性反
    應，再以氣相層析/質譜儀法（GC/MS）、液相層析串連質譜
    儀（LC/MS/MS）法確認檢驗，檢出之可待因濃度為861ng/mL
    ，嗎啡濃度為7062ng/mL ，而結果判定為鴉片類陽性反應等
    情，有該公司108年6月19日出具之濫用藥物檢驗報告（報告
    編號：UL/2019/00000000號）附卷可稽（見毒偵卷第50頁）
    。而參以氣相層析質譜儀分析法係目前確認藥物篩檢結果時
    最常採用之確認方法，在良好之操作條件下，以氣相層析質
    譜儀法作藥物及其代謝物之定性及定量分析，幾乎不會有偽
    陽性反應產生，是依本案檢驗報告結果，應屬精確而堪採信
    。
  ㈢被告雖以上開情詞置辯，惟：
　　⒈按海洛因施用後可於尿液中檢出之時間，依據Clarke's Is
      olation and Identification of Drugs第二版記載，施
      用海洛因後24小時內經由尿液排出之量可達施用劑量之80
      ％；又毒品施用後於尿液中可檢出時間，受施用劑量、施
      用方式、飲水量多寡、個人體質及其代謝情況等因素影響
      ，因個案而異。一般可檢出之時間為海洛因服用後2至4天
      等情，有行政院衛生署管制藥品管理局（現已改制為衛生
      福利部食品藥物管理署）92年3月10日管檢字第092000149
      5號函示明確，且為本院辦理相類似案件所週知之事實。
　　⒉被告前案係於108年5月24日凌晨1時45分為警查獲，並於同
      日凌晨3時50分為警採驗尿液，以氣相層析/質譜儀法（GC
      /MS）、液相層析串連質譜儀法（LC/MS/MS）確認檢驗，
      檢出之可待因濃度為2456ng/mL，嗎啡濃度為19357ng/mL
      ，另有檢出安非他命濃度為3154ng/mL 、甲基安非他命濃
      度為40774ng/mL，結果判定為鴉片類、安非他命陽性反應
      等情，有桃園市政府警察局被採尿人尿液暨毒品真實姓名
      與編號對照表、台灣檢驗科技股份有限公司108年6月5日
      所出具之濫用藥物檢驗報告各1份在卷可查（報告編號：U
      L/2019/00000000號，見原審卷第83、85頁）；而被告於
      本案中被查獲之時間為108年5月30日晚間9時20分許，於
      同日晚間10時15分採驗尿液，結果可待因濃度為861ng/mL
      ，嗎啡濃度為7062ng/mL ，已詳述如前，是自被告所稱本
      案查獲前施用第一級毒品海洛因時間為108年5 月23日晚
      間8時云云（見毒偵卷第7頁），迄本次採尿時間108年5月
      30日晚間10時15分止（見毒偵卷第20頁），已相隔7日之
      久，於本案檢驗出之可待因及嗎啡數值雖低於其前於108
      年5月24日採尿檢驗之數值，然若如被告所辯，其於108年
      5月23日晚間8時後再無施用海洛因，則依前揭所述之代謝
      速度，自無可能於7日之後仍在被告排放之尿液中，驗得
      如此高之嗎啡類代謝物數值，顯見被告於前次為警查獲採
      驗尿液後，迄本次為警查獲前之某日、時許，應有再次施
      用第一級毒品海洛因之犯行，兩者並非同一次之施用毒品
      行為。
　　⒊再者，經原審函詢法務部法醫研究所上開兩次採尿之鴉片
      類陽性反應結果，是否有可能同為被告108年5月23日晚間
      施用毒品之結果造成？經該所覆稱：一、依現行訂定之尿
      液濫用藥物檢驗閾值，一般人施用毒品一次以後，可以被
      檢測出藥物陽性反應時間約2至3天，人體至72小時後尿液
      中嗎啡濃度皆低於閾值，甚至低於檢測極限而無法檢出。
      依據Smith等人之報告，經由靜脈單次注射海洛因後，經3
       至4小時可於尿中測得最高濃度，於24小時嗎啡及可待因
      濃度均已趨近代謝末期。二、查來函所附台灣檢驗科技股
      份有限公司濫用藥物檢驗報告影本，受檢者於108年5月24
      日3時50分採撿尿液檢出嗎啡19357ng/mL、可待因2456 ng
      /mL，108年5月30日22時15分採檢尿液檢出嗎啡7062 ng/m
      L、可待因861ng/mL，兩次檢驗結果皆呈嗎啡、可待因陽
      性反應。本案受檢者兩次採尿時間隔約162小時，而第二
      次採尿檢出嗎啡、可待因仍為高濃度，非趨近代謝末期濃
      度，據此研判非同一次施用行為所致等語，有該所109年1
      月13日法醫毒字第10900001210號函1份在卷可佐（見原審
      卷第89至90頁），益徵被告確有於108年5月30日晚間10時
      15分為警採尿往前回溯26小時內之某日、時許，在臺灣地
      區某不詳地點，施用第一級毒品海洛因1次，被告上開所
      辯，顯係推諉之詞，不足採信。
  ㈣綜上所述，本案事證明確，被告犯行堪以認定，自應依法論
    科。
二、論罪之理由：
  ㈠核被告所為，係犯毒品危害防制條例第10條第1項之施用第一
    級毒品罪。其施用第一級毒品前、後持有第一級毒品之低度
    行為，應為施用之高度行為所吸收，不另論罪。
  ㈡被告①於100年間因施用毒品等案件，經桃園地檢署檢察官以1
    00年度毒偵字第1321號為附命進行戒癮治療之緩起訴處分，
    嗣經撤銷，並經桃園地院以101年度審訴字第1713號判決分
    別判處有期徒刑7月、3月，應執行有期徒刑8月確定；②於10
    1年間因施用毒品等案件，經同法院以101年度桃簡字第1184
    號判決判處有期徒刑3月（共2罪），應執行有期徒刑5月確
    定；③於同年間因施用毒品案件，經同法院以101年度審易字
    第2339號判決判處有期徒刑4月確定；④復於同年間因竊盜案
    件，經同法院以101年度桃簡字第2830號判決判處有期徒刑5
    月確定；⑤於102年間因施用毒品案件，經同法院以102年度
    審易字第700號判決判處有期徒刑4月確定；⑥於同年間因竊
    盜案件，經同法院以102年度桃簡字第780號判決判處有期徒
    刑4月確定；前開①至②、③至⑥所示之刑，經同法院以102年度
    聲字第2659號分別裁定應執行有期徒刑1 年、1年4月，接續
    執行後，於103年10月6日縮短刑期假釋出監，所餘刑期並付
    保護管束，嗣假釋經撤銷，應執行殘刑4 月又17日；⑦另於1
    04年間因施用毒品案件，經同法院以104 年桃簡字第463號
    判決判處有期徒刑6月確定；前開殘刑4月又17日與⑦所示之
    刑，接續執行，於106年5月29日執行完畢等情，有本院被告
    前案紀錄表在卷可按，是其於有期徒刑執行完畢後，5年以
    內故意再犯有期徒刑以上之本罪，為累犯，參酌司法院大法
    官釋字第775號解釋意旨，衡以被告前曾多次因施用毒品案
    件經判刑確定，並入監執行，卻仍未能戒慎其行，仍再次為
    相同罪質之犯行，符合累犯者有其特別惡性及對刑罰反應力
    薄弱之立法理由，是認依上開規定加重被告本刑，尚不生行
    為人所受刑罰超過其所應負擔罪責之情形，乃依前揭規定加
    重其刑。　　　
叁、駁回上訴之理由：
一、原審以被告罪證明確，適用毒品危害防制條例第10條第1 項，刑法第11條前段、第47條第1項等規定，並考量被告有累犯情形，以行為人責任為基礎，審酌被告曾受觀察、勒戒及強制戒治等戒毒處遇後，猶未能深切體認施用毒品對於自身健康之危害，及早謀求脫離毒品之生活，足認其自制力薄弱、戒毒意志不堅、欠缺自我反省之心，自有使其接受相當刑罰處遇之必要；兼衡其施用毒品之頻率亦繁，難認其有根絕毒品戒癮之毅力與決心；又其犯後於警詢、偵詢及審理時，均矢口否認犯行，態度非屬良好；惟其施用毒品僅係戕害其個人身心健康，對他人未構成實害，兼衡其學歷為高中畢業、於警詢中自稱家境勉持等智識及生活經濟等一切情狀，量處有期徒刑10月，並敘明扣案之殘渣袋1只，雖為被告坦承為其所有，然否認供本案施用毒品犯行所用，復查無其他證據可佐該殘渣袋與本案施用毒品犯行有何關連，爰不予宣告沒收等情，核原審之認事用法，核無不合，量刑及上開不予宣告沒收部分之認定亦屬妥適。
二、被告上訴意旨辯稱其並無施用海洛因之犯行，又就此部分之
    量刑略以：警方針對被告短期間內多次採證，對於毒品成癮
    之人實有不公，對已受執行之被告，應視執行刑度後再論被
    告之刑，方更能契合立法目的與社會期待，且受長期徒刑後
    出獄，不適應社會，衍生更多社會問題，故認原審量刑太重
    ，況吸毒也只是殘害自己而已，請從輕量刑，改判有期徒刑
    7月云云。惟被告確有施用第一級毒品之犯行已經本院認定
    同前。再按量刑輕重係屬事實審法院得依職權自由裁量之事
    項，苟已斟酌刑法第57條各款所列情狀而未逾越法定刑度，
    不得遽指為違法（最高法院72年度台上字第6696號判決意旨
    參照）。原審判決既已經詳細審酌量刑之一切情狀，予以綜
    合考量，並在法定刑內科處其刑，說明論罪科刑之各項法律
    依據，上訴意旨指摘原判決不當，為無理由，應予駁回。
據上論斷，應依刑事訴訟法第368條，判決如主文。
本案經檢察官賴謝銓提起公訴，檢察官孫治遠到庭執行職務。
中　　華　　民　　國　　109 　年　　7 　　月　　30　　日
                  刑事第二十一庭審判長法　官  許宗和
                                      法　官  章曉文
                                      法　官  黃玉婷
以上正本證明與原本無異。
如不服本判決，應於收受送達後20日內向本院提出上訴書狀，其
未敘述上訴之理由者並得於提起上訴後20日內向本院補提理由書
（均須按他造當事人之人數附繕本）「切勿逕送上級法院」。
                                      書記官  傅國軒
中　　華　　民　　國　　109 　年　　7 　　月　　31　　日
附錄：本案論罪科刑法條全文
毒品危害防制條例第10條
施用第一級毒品者，處六月以上五年以下有期徒刑。
施用第二級毒品者，處三年以下有期徒刑。